【裁判字號】    99,台上,770
【裁判日期】    990204
【裁判案由】    違反毒品危害防制條例
【裁判全文】
最高法院刑事判決              九十九年度台上字第七七０號
上  訴  人  甲○○
選任辯護人  簡坤山律師
上列上訴人因違反毒品危害防制條例案件，不服台灣高等法院中
華民國九十七年一月十七日第二審更審判決（九十六年度上更(一)
字第七九四號，起訴案號：台灣宜蘭地方法院檢察署九十三年度
偵字第八０四號），提起上訴，本院判決如下：
    主  文
原判決撤銷，發回台灣高等法院。
    理  由
本件原判決撤銷第一審之科刑判決，改判仍依想像競合犯關係從
一重論處上訴人甲○○販賣第二級毒品罪刑，固非無見。
惟查：（一）毒品危害防制條例販賣毒品罪、意圖販賣而持有毒
品罪及持有毒品罪，皆以持有毒品為其基本事實。其區別標準，
在於取得或持有毒品之始，有無販賣營利之意圖為斷。販賣毒品
罪，不以販入毒品後，復行賣出為必要，凡行為人基於營利之目
的，而將毒品販入或賣出，有一於此，其犯罪即已完成。意圖販
賣而持有毒品罪，乃行為人以意圖販賣營利以外之原因而持有毒
品，其後始起意營利販賣。若行為人於持有毒品之始終，均無販
賣營利之意圖，則僅論以單純持有毒品犯行。故於行為人持有毒
品並未賣出即遭查獲之情形，其持有之毒品，是否基於販賣營利
之意思而販入，攸關應否成立販賣毒品、意圖販賣而持有毒品、
甚或單純持有毒品罪責之判斷，事實審法院對於此項主觀意圖之
有無，自應以積極之證據證明，並於事實欄內詳為記載，然後於
理由內說明其憑以認定之證據，始為適法。原判決事實雖記載：
「上訴人基於販賣第二、三級毒品營利之犯意，…以每顆新台幣
（下同）一百元之價格販入第二級毒品MDMA二五五顆，每瓶四百
元之價格販入第三級毒品愷他命，『阿力』並將大麻煙草一包贈
與甲○○，…將前開毒品放置於手提袋內，攜至位於宜蘭縣羅東
鎮○○路六八號魔域PUB 店內，伺機出售牟利」等語，然對上訴
人主觀上究竟如何具有營利意圖？並未詳細記載其認定之理由，
僅以上訴人所辯攜帶大量毒品前往PUB 店，要退還給前手「阿力
」，為不可採信；且上訴人兩次尿液檢驗均無MDMA反應，與其所
辯供己施用未合，及上訴人自承在PUB 店購買MDMA之價格，一粒
為二百或三百元，愷他命一瓶為八百元，對照上訴人所購毒品價
差倍餘云云，以上訴人所辯不足採信，施用毒品之有無等欠缺積
極關聯性之事項，遽予推測上訴人於販入毒品之初，即有營利之
意圖，已有未合。況本案並未查獲電子磅秤、分裝袋或其他可供
賣出毒品所使用之任何器具，就上訴人採尿送驗結果呈愷他命、
大麻陽性反應之檢驗報告等有利證據（見原審卷第四六至五二頁
），亦未說明不予採納之理由，自屬理由欠備。復原判決既認大
麻煙草一包為「阿力」所贈，並非上訴人購入持有，數量甚微，
能否以此推定其持有之初即有販賣第二級毒品之營利意圖，亦非
無疑，原判決未調查審酌亦有可議。（二）原判決以上訴人所為
，係犯毒品危害防制條例第四條第二項販賣第二級毒品及第三項
販賣第三級毒品罪，起訴法條應予變更，並認係一行為觸犯二罪
名，為想像競合犯，惟卻從一重論處上訴人意圖販賣而持有第二
級毒品罪，前後理由矛盾，亦屬未洽。以上或為上訴意旨所指摘
，或為本院得依職權調查之事項，應認原判決有撤銷發回更審之
原因。
據上論結，應依刑事訴訟法第三百九十七條、第四百零一條，判
決如主文。
中    華    民    國  九十九  年    二    月    四    日
                      最高法院刑事第十一庭
                          審判長法官  石  木  欽
                                法官  洪  佳  濱
                                法官  韓  金  秀
                                法官  段  景  榕
                                法官  周  煙  平
本件正本證明與原本無異
                                      書  記  官
中    華    民    國  九十九  年    二    月    八    日
                                                      Q

司法院資訊處製作；財團法人民間司法改革基金會備份。
